最高法院刑事判決　　　　　　九十六年度台上字第五六九七號
上　 訴　 人
即 自　訴 人
即 反訴被 告　甲○○
自訴代理人兼
選 任辯護 人　賴青鵬律師
上　 訴　 人
即 反　訴 人
即　 被　 告　乙○○
反 訴代理 人　曹宗彝律師
被　　　　告　丙○○
上列上訴人等因自訴被告乙○○、丙○○偽造文書及反訴被告甲
○○誣告等罪案件，不服台灣高等法院中華民國九十四年三月十
五日第二審判決（九十三年度上訴字第八九九號，自訴案號：台
灣台北地方法院九十一年度自字第三三七號），提起上訴，本院
判決如下：
    主  文
上訴駁回。
    理  由
按刑事訴訟法第三百七十七條規定：上訴於第三審法院，非以判
決違背法令為理由不得為之；是提起第三審上訴，應以原判決違
背法令為理由，係屬法定要件；如果上訴理由狀並未依據卷內訴
訟資料具體指摘原判決不適用何種法則或如何適用不當，或所指
摘原判決違法情事，顯與法律規定得為第三審上訴理由之違法情
形不相適合時，均應認其上訴為違背法律上之程式，予以駁回。
本件原判決維持第一審論處上訴人即自訴人即反訴被告甲○○連
續意圖他人受刑事處分，向該管公務員誣告罪刑（處有期徒刑一
年二月，緩刑三年）及第一審就上訴人即自訴被告乙○○、自訴
被告丙○○被訴偽造文書罪嫌部分，諭知乙○○、丙○○均無罪
之判決，分別駁回上訴人甲○○、乙○○（反訴部分）在第二審
之上訴。甲○○之上訴意旨略稱：（一）甲○○與乙○○之協議
離婚無效，婚姻關係仍存在而互為配偶，依刑事訴訟法第三百二
十一條規定，甲○○不得提起自訴，原判決未依刑事訴訟法第三
百三十四條之規定諭知不受理，於法有違。況且原判決理由內既
記載：「乙○○所稱辦離婚係為脫產與甲○○，以逃避債權人追
索等情，應非虛詞，尚堪採信」、「足認該協議書所記載之協議
內容，尚與事實相符」，卻又謂：「甲○○辯稱乙○○依法不得
向伊提起反訴云云，尚無理由」，而為甲○○、乙○○間已無婚
姻關係存在之認定，並據之說明本件無刑事訴訟法第三百二十一
條不得對配偶提起自訴規定之適用，顯有判決理由矛盾之違法。
（二）甲○○、乙○○之離婚協議，因欠缺離婚真意，而當然、
絕對、自始無效，其間婚姻關係仍存在；按「表意人與相對人通
謀而為虛偽意思表示者，其意思表示無效」，為民法第八十七條
第一項所明定，又「夫妻通謀假作離婚，因欠缺離婚意思而無效
」、「兩願離婚之無效，係當然無效、絕對無效、自始無效」。
經查甲○○與乙○○原為夫妻，於民國七十二年四月二十四日簽
立離婚同意書，並至台北市大安區戶政事務所辦理離婚登記。但
其間並無離婚之真意，至八十五年五月間仍同財共居：(1)卷附離
婚協議書第一條已載明：「掩人耳目辦理離婚」。(2)證人丙○○
於台灣台北地方法院九十一年度重訴字第八二九號不動產所有權
移轉登記等民事事件證稱：「他們協議書上的離婚只有我們三個
人知道」、「是為脫產辦假離婚，我說的是實在的」、「兩造有
住在一起，七十七年我還有介紹原告（乙○○）買土地，登記在
被告（甲○○）名下」；證人呂艮城於該案證稱：「七十四年三
月間，……，兩造都是住在浦城街十三巷二號」、「我是知道有
假離婚之事」；證人蘇重融在該案證稱：「他們之間是預售屋買
賣，我是七十五年七月十日開始辦」、「（問：辦理過程中，有
無看過原告？）有，兩造都看見過」、「到他們住處蓋章」、「
我去收代辦費時，原（乙○○）、被（甲○○）告都在場」、「
代書費我去收時，兩造都在場」。(3)台灣台北地方法院檢察署九
十二年度偵字第一六０八二號遺棄等案件不起訴處分書內記載：
「被告劉世斌、劉妙玲辯稱：父親（指乙○○）在八十五年間因
身體不適而住院，當時伊二人的母親甲○○僱請吳碧珠來當看護
，父親後來身體狀況穩定出院，誰知道父親回家後，一直跟伊二
人及母親吵著要搬去跟吳碧珠同住」。(4)乙○○於台灣新竹地方
法院九十一年度聲再字第六號聲請再審事件陳稱：「因兩造感情
至最近才破裂，之前雖已離婚，但雙方感情還可以」；證人黃慶
陽證稱：「（問：你是否了解聲請人（甲○○）於七十八、七十
九年間之住所為何？）聲請人（甲○○）於該期間仍係居住在浦
城街址」。乙○○稱：「請問證人知否我有無住在浦城街十三巷
二號」、「證人既然已擔任古莊里里長十五年，卻不知道我有住
在那裡，兩造還有住在一起」。足證甲○○與乙○○係基於通謀
虛偽離婚之意思表示，而簽立離婚協議書辦理假離婚，且同財共
居至八十五年間，而實務上亦認為「逃避債務假離婚，無效」、
「兩造簽署離婚協議書之時，言明為躲債務而為假離婚，是兩造
欠缺離婚之意思表示，兩願離婚應屬無效」。甲○○、乙○○間
之婚姻關係迄今仍然存在，乃原判決竟未依刑事訴訟法第三百三
十四條之規定，將甲○○提起之自訴及乙○○提起之反訴，逕為
不受理之諭知，顯屬於法有違。（三）七十二、七十三年間，乙
○○既因積欠債務遭銀行假扣押，焉有金錢清償積欠華南銀行之
債務；實情乃甲○○於七十三年一月間，提供華南銀行定期存單
七十萬元中之六十三萬九千元現金予乙○○，供其清償華南銀行
之債務。而台灣台北地方法院九十一年度重訴字第八二九號民事
判決復認定：「協議書內容已明示是為掩人耳目辦理離婚及證人
丙○○、呂艮城證述為脫產而移轉不動產，則兩造是通謀虛偽意
思表示將上開不動產移轉，依民法第八十七條第一項前段規定，
該移轉第四三二地號及第七八０號建物之信託契約係屬無效」，
足認係由甲○○清償銀行債務，而非乙○○，又因甲○○代為清
償，從而上開房地移轉登記予甲○○，乃理所當然；況且該民事
判決已認定：信託契約因通謀虛偽意思表示而無效等語，則原判
決既認定上開房地乃乙○○與甲○○通謀虛偽意思表示而信託登
記於甲○○名下，竟仍認為有效，顯有判決不適用民法第八十七
條之違法。（四）系爭協議書上記載日期為七十二年四月二十日
，甲○○與乙○○離婚同意書之日期係七十二年四月二十二日，
並於七十二年四月三十日辦妥離婚登記，劉甲○○始於同日撤銷
冠夫姓，於七十二年四月二十九日以前，其國民身分證所載姓名
仍為劉甲○○。又丙○○於原審復供稱：協議書日期是正確的等
語；則該協議書製作日期既為七十二年四月二十日，當時劉甲○
○尚未離婚，且於七十二年四月二十九日始撤銷冠夫姓，原判決
竟謂於七十二年四月二十日協議書上書寫甲○○之姓名，於事理
無違，其採證顯屬有違經驗法則。又系爭協議書簽立日期在離婚
之前，立協議書人乙方竟為「甲○○」，而非「劉甲○○」，足
證該協議書之內容及其上「甲○○」之印文及簽名，係乙○○指
使丙○○所偽造。況且系爭協議書上之甲○○筆跡及印文，與離
婚同意書上劉甲○○之簽名及印文，均不相符，系爭協議書顯係
偽造。原判決認定：系爭協議書上將「劉甲○○」書寫為「甲○
○」，於事理無違等語，顯與經驗法則有違。（五）丙○○係本
案被告，並非證人，其供述並無證據能力，更遑論證據證明力，
原判決以被告丙○○之供述，作為判斷基礎，顯違證據法則。（
六）原判決係以：「另參酌協議書中『甲○○』之印文，經送請
法務部調查局鑑定，並與台北市大安區戶政事務所七十九年五月
九日印鑑證明申請書原本、七十八年度公字第二一七九號公證書
、新竹縣竹東地政事務所函內土地所有權登記書、土地建築改良
物買賣所有權移轉契約書及土地登記委託書之印文，相互比對鑑
驗結果，認與協議書上甲○○印文『可能』出自同一印章所蓋用
」，認定乙○○、丙○○並無偽造文書之犯行；然協議書記載之
日期為七十二年四月二十日，當日並無「甲○○」之身分資料，
豈有「甲○○」之印章可供使用？而法務部調查局鑑定通知書僅
載明：「無印章實物可資參鑑，可能出自同一印章所蓋出」，並
非確認係同一印章，原判決以尚非確定之鑑定結果，作為判決之
基礎，顯有判決不適用刑事訴訟法第一百五十四條第二項證據法
則之違法。（七）原判決理由既已說明：「顯見自訴人（指甲○
○，下同）雖與乙○○早在七十二年四月二十二日離婚，但二人
仍共同居住於購入後登記於自訴人名下之不動產，並共同辦理受
贈公證事宜，且由自訴人登記印鑑章後，授權乙○○請領印鑑證
明使用，此等事實，均與該協議書所載『嗣後甲方（乙○○）出
資購買之不動產用乙方（即自訴人）出名，並用乙方名義登記產
權』等情相符，難認該協議書係出於乙○○、丙○○二人所共同
偽造：惟乙○○請領印鑑證明，與該協議書是否為偽造何干？原
判決推論倒果為因，有判決不備理由之違法等語。乙○○就原判
決關於其反訴甲○○誣告部分之上訴意旨略稱：原判決事實認定
甲○○明知該協議書係真正並非偽造，竟意圖他人受刑事處分，
而基於誣告之概括犯意，虛構乙○○、丙○○於不詳時、地偽造
該協議書，並進而於九十一年三月二十日，持向台灣台北地方法
院民事庭行使等不實之事實，先於九十一年五月十四日，向台灣
台北地方法院以乙○○為被告，提出偽造文書自訴，並於該案審
理中之九十一年八月十四日，再以丙○○為共同被告而追加自訴
；如若屬實，則甲○○與乙○○曾有夫妻關係，僅因不滿乙○○
執系爭協議書訴請移轉不動產所有權而犯本罪，量處緩刑，固堪
稱妥適。惟甲○○與被害人丙○○並無親屬關係或其他恩怨，其
於歷審均未有悔悟之心，仍虛言否認犯行，足見無自新之意，且
二次誣告犯行間，有連續犯關係，該二次犯罪情節及侵害法益之
程度，亦有不同，原判決未詳予審酌，即就甲○○宣告緩刑，有
適用法則不當之違誤等語。
惟查：原判決依憑乙○○、甲○○於第一審均供稱：陳黃惠兒係
人頭等語、丙○○在台灣台北地方法院九十一年度重訴字第八二
九號不動產所有權移轉登記民事事件證稱：「簽協議書是兩個人
一起講，房地有問題，所以要寫協議書。是原告（即乙○○）告
訴我這樣寫，被告（即甲○○）也同意。協議書的日期是正確，
是被告（即甲○○）本人所蓋的印章。當時兩造說越簡單越好，
名字我早就寫好的，我的印章我是隨身攜帶」、證人陳黃惠兒於
第一審證稱：浦城街建物及土地移轉到伊名下之原因，伊不知道
，伊亦不知有無移轉至甲○○名下，伊當時住在龍泉街，當時是
租屋，並沒有買過浦城街的土地及建物，當時伊沒有工作，是家
庭主婦，在家帶小孩等語及卷附之離婚同意書、戶籍謄本影本各
一份、民事起訴狀影本乙份、刑事自訴狀、刑事追加自訴狀各乙
份、台北市○○街十三巷二號建物暨其坐落之台北市○○區○○
段三小段四三二（嗣另分割出四三二之一）號基地（下稱系爭房
地，重測前原為台北市○○區○○段第二二六之二八地號土地）
之歷次登記簿謄本、國有財產局台灣北區辦事處六十一年三月十
七日台財產北二字第三二四七號函、工程承攬合約書、華南銀行
放款利息收據、華南銀行借據、台灣新竹地方法院七十二年拍字
第九０一號民事裁定影本各乙份等證據資料，認定甲○○有其事
實欄所載之誣告犯行，已於理由內詳敘其調查證據之結果及取捨
證據認定之理由。並就甲○○否認犯罪之辯解，認非可採，予以
指駁。復綜合調查證據之結果，說明尚難認定甲○○、乙○○間
仍有婚姻關係存在所憑之證據及其理由，並據之指駁甲○○主張
：乙○○依法不得向其提起反訴等語，為無理由。另又審酌甲○
○未曾受有期徒刑以上刑之宣告，有台灣高等法院被告全國前案
紀錄表乙件在卷可稽，經此偵審教訓後，應知警惕，當無再犯之
虞等情，說明：「第一審判決認甲○○所宣告之刑，以暫不執行
為適當，併予宣告緩刑三年，於法核無不合」。次查：原判決復
依憑甲○○指稱：伊自己去買，簽約是白順儀拿契約書到伊住處
，伊跟乙○○住在一起，我們一起聽的，邊簽字蓋章時，伊不識
字，印章是伊的印章，伊跟乙○○共同使用，他幫伊蓋印章，名
字是他幫伊簽的等語、卷附之協議書、不動產買賣契約書、台灣
台北地方法院公證書、台北市大安區戶政事務所七十九年五月九
日印鑑證明申請書、七十八年度公字第二一七九號公證書、新竹
縣竹東地政事務所函內土地所有權登記書、土地建築改良物買賣
所有權移轉契約書及土地登記委託書等影本各一份及法務部調查
局九十二年七月二十二日調科貳字第０九二００二一六五五０號
鑑定通知書乙份等證據資料，與查無其他積極證據足資認定乙○
○、丙○○有甲○○指述之偽造文書犯行為等情，認定乙○○、
丙○○被訴之犯罪，尚屬不能證明，而為乙○○、丙○○均無罪
之諭知。從形式上觀察，原判決並無理由矛盾、不適用法則、適
用法則不當、採證違背證據法則、理由不備等違背法令之情形。
甲○○上訴意旨（一）、（二）、（四）、（七）及乙○○上訴
意旨均置原判決事實欄明確認定及理由內詳予說明之事項於不顧
，或僅就事實審法院採證認事或證據證明力自由判斷職權之合法
行使，再為單純事實上爭執，或徒憑己意，任意指摘原判決諭知
甲○○緩刑為不當，均非合法之第三審上訴理由。再依原判決理
由說明，其僅係依憑系爭房地之歷次登記簿謄本，說明系爭房地
之所有權移轉登記過程，並未認定乙○○與甲○○通謀虛偽意思
表示，而將系爭房地信託登記於甲○○名下之行為，是否仍屬有
效（見原判決正本第四頁第十二行至第五頁第六行），甲○○上
訴意旨（三）據此指摘原判決不適用法則，顯非依據卷內資料而
為主張。又丙○○雖為本件自訴案件之共同被告，惟其於台灣台
北地方法院民事庭審理該院九十一年度重訴字第八二九號不動產
移轉登記事件，係以證人身分到庭具結作證（見第一審卷第一宗
第一０一頁至第一０六頁），該項證言既係於審判外向法官所為
之陳述，依刑事訴訟法第一百五十九條之一規定，自非不得採為
有利於乙○○認定之證據。甲○○上訴意旨（五）以原判決採納
丙○○前揭證述，作為判決之基礎，指摘原判決採證違背證據法
則云云，殊屬誤會。而原判決綜合其調查證據之結果，並審酌系
爭協議書上「甲○○」之印文，經送請法務部調查局鑑定，經該
局與台北市大安區戶政事務所七十九年五月九日印鑑證明申請書
原本、七十八年度公字第二一七九號公證書、新竹縣竹東地政事
務所函內土地所有權登記書、土地建築改良物買賣所有權移轉契
約書及土地登記委託書之甲○○印文，相互比對鑑驗結果，認上
開文書上甲○○印文與協議書上甲○○印文，可能出自同一印章
所蓋用，有法務部調查局九十二年七月二十二日調科貳字第０九
二００二一六五五０號鑑定通知書在卷可按（見第一審卷第一宗
第二三八頁）等情；認定系爭協議書記載之內容與事實相符，難
認該協議書係出於乙○○、丙○○所共同偽造並持以行使，核屬
事實審法院證據證明力自由判斷職權之合法行使，並未違法。甲
○○上訴意旨（六）就此再為單純事實上爭執，顯與法律規定得
為第三審上訴理由之違法情形，不相適合。綜上所論，本件上訴
人等之上訴，均屬違背法律上程式，俱應駁回。又本院為法律審
，甲○○提出之戴炎輝、戴東雄合著中國親屬法七十七年十月版
第二一六頁影本、第二一七頁影本各乙紙、離婚同意書影本乙份
、戶籍謄本影本乙份、協議書影本乙份、台灣台北地方法院九十
一年度重訴字第八二九號民事事件筆錄影本及判決節本各乙份、
台灣台北地方法院檢察署檢察官九十二年度偵字第一六０八二號
不起訴處分書影本乙份、台灣新竹地方法院九十一年度聲再字第
六號民事事件筆錄影本乙份、診斷證明書影本乙紙、看護費收據
影本乙紙、中國時報九十一年十月一日第二十版影本乙紙、台灣
板橋地方法院九十年度婚字第五五號民事判決影本乙份及華南銀
行定期存單影本乙份等件，均無從斟酌，附為指明。
據上論結，應依刑事訴訟法第三百九十五條前段，判決如主文。
中　　華　　民　　國　九十六　年　　十　　月　二十五　日
                      最高法院刑事第十一庭
                          審判長法官  林　永　茂
                                法官  蘇　振　堂
                                法官  蕭　仰　歸
                                法官  何　菁　莪
                                法官  花　滿　堂
      本件正本證明與原本無異
                                      書  記  官
中　　華　　民　　國　九十六　年　 十一 　月　　一　　日
                                                      Ｅ
